【裁判字號】    96,訴,963
【裁判日期】    980211
【裁判案由】    偽造有價證券
【裁判全文】
臺灣屏東地方法院刑事判決               96年度訴字第963號
                                      96年度訴字第1283號
                                      96年度訴字第1367號
                                       97年度易字第992號
公  訴  人  臺灣屏東地方法院檢察署檢察官
被      告  戊○○
指定辯護人  本院公設辯護人Ｈ○○
被      告  乙○○
            王騰崢
共      同
指定辯護人  李明益律師
上列被告因偽造有價證券等案件，經檢察官提起公訴（96年度偵
字第5053號）、移送併辦（96年度偵字第6617號、96年度調偵字
第187 號）及追加起訴（96年度偵字第6518號、96年度偵字第
7302號、97年度偵字第4775號），本院判決如下：
    主  文
戊○○無罪。
乙○○無罪。
王騰崢共同偽造有價證券，處有期徒刑貳年，扣案偽造之宙○○
簽發本票拾柒張及未扣案偽造之宙○○簽發本票張均沒收之。
王騰崢其餘被訴部分無罪。
    事  實
一、王騰崢為戊○○之妹。戊○○自任會首，邀集會員成立合會
    （俗稱互助會），約定會期自民國94年6 月20日起至98年5
    月10日止，計48會份，於每月10日晚上8 時許，在戊○○位
    於屏東縣屏東市○○○街23號之1 之住處標會，每會會款為
    新臺幣（下同）10,000元，採內標制，且每期得標（下稱死
    會）之會員，應依尚未得標（下稱活會）之會份數，簽發面
    額10,000元之本票，經會首於標會後三日內向活會會員收取
    會款（即10,000元扣除得標之出標金）時一併轉交，供擔保
    該死會會員日後如數繳納死會會款（會員名單暨得標紀錄如
    附表所示）。於95年5 月10日第12期標會前，會員宙○○（
    2 會份）僅親自繳付前四期會款，嗣因戊○○對其另負借款
    債務，雙方約定後續會款由戊○○代繳以抵償債務，但標會
    權利仍歸宙○○享有。詎戊○○因需錢孔急，竟基於意圖為
    自己不法所有之概括犯意，欲冒名標取合會金（下稱冒標）
    ：(一)先於95年5 月10日晚上8 時許，在屏東縣屏東市○○○
    街23號之1 標會時，與Ｊ○○共同基於行使偽造私文書、詐
    欺取財之犯意聯絡，由Ｊ○○偽造內容為「宙○○3000」之
    標單1 張，表示宙○○出標3,000 元之意，並將之投入標箱
    行使，而冒標得逞；(二)戊○○復基於偽造有價證券之犯意，
    於95年5 月10日後三日內之某下午，攜空白本票前往王騰崢
    所任職位於屏東市○○路某中古車行，請王騰崢以宙○○名
    義簽發本票20張，王騰崢知悉宙○○未授權戊○○且偽造本
    票係供戊○○詐欺活會會員之用，仍基於幫助戊○○詐欺取
    財之犯意，及與戊○○共同偽造有價證券之犯意聯絡，偽造
    宙○○名義簽發本票20張，即交還戊○○；(三)戊○○再於95
    年5 月10日後三日內，直接或間接利用不知情之宇○○、子
    ○○，連續向劉麗容、黃○○、午○○、辛○○（2 會份）
    、宇○○（2 會份）、亥○○○、戌○○、天○○（2 會份
    ）、子○○、癸○○、卯○○、寅○○、Ｉ○○、丑○○○
    、申○○、巳○○（2 會份）等16人（20會份），佯稱宙○○以3,000 元得標云云，並行使上開偽造之宙○○本票供擔
    保，使該16人陷於錯誤，遂交付共20份活會會款給戊○○，
    合計140,000 元（7,000 元×20）（戊○○、Ｊ○○就以上
    事實均未經起訴）。
二、案經Ｊ○○、Ｇ○○、宙○○、子○○、癸○○、卯○○、
    寅○○、Ｉ○○、丑○○○、申○○、巳○○、黃○○、午
    ○○、辛○○、宇○○、亥○○○、天○○、戌○○告訴及
    臺灣屏東地方法院檢察署檢察官自動檢舉偵查起訴。
    理  由
壹、被告以外之人於審判外之言詞或書面陳述（學說上稱為傳聞
    證據），除法律有規定者外，不得作為證據，刑事訴訟法第
    159 條第1 項定有明文，但有例外：
一、證人戊○○、乙○○、王騰崢、宙○○、Ｊ○○、宇○○於
    偵查中經具結後向檢察官所為之陳述，雖屬傳聞證據，但被
    告以外之人於偵查中向檢察官所為之陳述，除顯有不可信之
    情況者外，得為證據，刑事訴訟法第159 條之1 第2項 另有
    明文。所謂不可信之情況，法院應審酌被告以外之人於陳述
    時之外在環境及情況，例如：陳述時之心理狀況、有無受到
    外力干擾等，以為判斷之依據（法院辦理刑事訴訟案件應行
    注意事項第89點參照）。上列證人之偵訊結證，經查無任何
    外力干擾等不可信之情況，依此項規定，應有證據能力。
二、證人子○○、癸○○、宇○○、Ｇ○○、宙○○、己○○、
    丁○○、壬○○、庚○○向檢察事務官所為之陳述，雖屬傳
    聞證據，但被告以外之人於審判外之陳述，雖不符前四條之
    規定，而經當事人於審判程序同意作為證據，法院審酌該言
    詞陳述或書面陳述作成時之情況，認為適當者，亦得為證據
    ，刑事訴訟法第159 條之5 第1 項亦有明文。公訴人於準備
    程序中引用上開證據，經被告及辯護人均同意有證據能力（
    見本院卷二第38頁），本院審酌上開證據資料製作時之情況
    ，尚無違法不當及證明力明顯過低之瑕疵，認為以之作為證
    據應屬適當，依此項規定，應有證據能力。
貳、有罪部分：
一、訊據被告王騰崢固坦承為戊○○以宙○○名義簽發本票20張
    之行為，惟否認有何偽造有價證券、幫助詐欺取財之犯意，
    辯稱：伊當時是有質疑一下，有問戊○○是否經過別人授權
    ，戊○○說有，之前伊有聽過宙○○說會要讓給戊○○，伊
    事後才覺得不合理云云。經查：
    (一)共同被告戊○○對上揭事實供承不諱（見本院卷二第15頁
      、本院卷一第146 頁、第203 頁），核與證人宙○○於偵
      訊中結證稱遭偽造本票、於檢察事務官詢問中證述戊○○
      代繳會款抵債及遭冒標等情相符（見96年度調偵字第187
      號卷第66頁、本院卷一第165 頁），亦與證人子○○於審
      理中結證所稱該期標會現場情狀吻合（見本院卷二第102
      、103 頁），且與該期部分活會會員即證人己○○、丁○○、壬○○、庚○○於檢察事務官詢問中、告訴人Ｇ○○
      、共同被告乙○○、被告王騰崢於準備程序中、證人Ｊ○○於審理中，均稱未拿到該期「宙○○」簽發之本票等語
      無違（見本院卷一第第172 、174 、176 、202 頁、本院
      卷二第13頁背面、第14、105 頁背面），復有互助會名單
      1 紙（見本院卷一第60頁）、各會員戶籍資料（見本院卷
      一第239 ～321 頁）、本院96年度票字第1293號、95年度
      票字第2586號、96年度票字第1386號、95年度票字第2396
      號、95年度票字第1900號、96年度票字第1295號、95年度
      票字第2583號、96年度票字第1294號、95年度票字第2585
      號、95年度票字第2584號、95年度票字第2641號、95年度
      票字第2582號、95年度票字第2051號、95年度票字第2395
      號、95年度票字第2052號、95年度票字第2456號、95年度
      票字第1901號、95年度票字第2394號、95年度票字第2031
      號民事裁定各1 件（見本院卷一第322 ～342 頁）附卷可
      稽，另有扣案偽造之宙○○本票原本17張（即癸○○、宇
      ○○持以聲請本票裁定部分，均交由本院扣案，戊○○稱
      另3 張收回後遺失）足資佐證，從而戊○○冒標並偽造宙
      ○○本票20張向子○○等16人詐取會款共140,000 元之事
      實，即堪認定（至該期未收受本票之其餘活會會員，究有
      無交付會款？有無受詐欺？尚缺乏積極證據足以證明，自
      難逕認亦為戊○○詐欺取財之被害人）。
    (二)先前被告王騰崢於檢察事務官詢問中自白：因戊○○要用
      宙○○的名義標會，戊○○拿本票來要伊幫忙寫，伊就幫
      戊○○寫，伊不認識宙○○，沒有經過宙○○同意，知道
      係戊○○標到會，錢不會給宙○○等語（見96年度調偵字
      第187 號卷第29頁）；於偵訊中自白：伊未得宙○○同意
      ，是戊○○叫伊寫，伊就自己寫宙○○本票，自認有構成
      偽造有價證券等語（見96年度調偵字第187 號卷第66頁）
      ；於準備程序中亦曾自白偽造有價證券、詐欺取財等全部
      犯行（見本院卷一第146 頁背面、第201 頁）。
    (三)被告王騰崢嗣後雖辯稱無偽造有價證券、幫助詐欺取財之
      犯意，然查：
      1.被告王騰崢既稱其於簽發宙○○之本票前已有質疑，復
        稱其係事後才覺得不合理，前後已有矛盾；再若宙○○
        果有授權戊○○代為簽發本票，而戊○○並非不識字之
        人，自無必要委由其代為簽發，顯係為掩飾筆跡以免遭
        其他會員發現，故可見被告王騰崢所稱，其於簽發本票
        前已有質疑一節為實，其顯已明知戊○○並未獲宙○○
        之授權，仍為戊○○執筆偽造宙○○之本票；再若該期
        果為宙○○所得標，衡情自可由宙○○本人簽發本票，
        或直接由戊○○為宙○○簽發本票而不怕遭其他會員發
        現，但戊○○竟委由被告王騰崢代筆簽發宙○○之本票
        ，可見該期是否果由宙○○得標，顯有可疑，被告王騰
        崢竟仍受戊○○之委託偽造宙○○之本票，以供戊○○
        向其他活會會員詐取會款，其亦顯有幫助戊○○詐欺取
        財之故意。
      2.被告王騰崢亦參加本合會，且於其偽造宙○○之本票時
        仍為活會會員，而其於其他會員得標時，理論上亦應取
        得該會員簽發之本票以擔保債權一節，已經被告王騰崢
        陳明，核與共犯戊○○所述相符，並有前揭互助會名單
        可憑，故衡情被告王騰崢自應要求取得得標之宙○○之
        本票以擔保其債權，但其卻未曾留下宙○○之本票以擔
        保債權，顯與常情有違，並足見其確明知該期並非宙○○得標，且宙○○亦未曾授權戊○○代為簽發本票。
      3.被告王騰崢雖又辯稱，其曾聽宙○○說已將會份讓給戊○○云云，但此顯與其前所稱不認識宙○○等語不符；
        且依民法第709 條之2 第2 項、第709 條之8 第2 項規
        定，會首不得兼同一合會之會員，又讓會予他人，須經
        會首及會員全體之同意；又縱被告王騰崢不知民法有上
        開規定，認宙○○將會份轉讓戊○○之舉於法無違，則
        該會份既已轉由戊○○得標，自應由戊○○以自己名義
        簽發本票予其他活會會員以擔保債權，更無由被告王騰
        崢代以宙○○之名義簽發本票之理，故可見被告王騰崢
        所辯不實，且益徵其確明知宙○○並未標下該會，自無
        簽發本票之義務，其或戊○○更無權代宙○○簽發本票
        ，故其以宙○○之名義簽發本票之舉，即屬偽造之行為
        。
    (四)綜上所述，被告王騰崢先前自白應與事實相符，嗣後置辯
      情詞不可採，事證明確，其偽造宙○○本票20張以幫助戊○○向子○○等16人詐取會款共140,000 元之犯行，堪以
      認定，應予依法論科。
三、被告王騰崢、共犯戊○○於上揭行為後，94年1 月7 日修正
    、同年2 月2 日公布之刑法修正條文（下稱新法），業於95
    年7 月1 日施行，新法第2 條第1 項之規定，係規範行為後
    法律變更所生新舊法律比較適用之準據法，於新法施行後，
    應適用新法第2 條第1 項之規定，為「從舊從輕」之比較；
    比較時應就罪刑有關之共犯、未遂犯、想像競合犯、牽連犯
    、連續犯、結合犯，以及累犯加重、自首減輕暨其他法定加
    減原因（如身分加減）與加減例等一切情形，綜其全部罪刑
    之結果而為比較；從刑附屬於主刑，除法律有特別規定者外
    ，依主刑所適用之法律（最高法院95年度第8 次刑事庭會議
    決議參照）。但如新舊法處罰之輕重相同，即無比較適用之
    問題，非此條所指之法律有變更，即無本條之適用，應依一
    般法律適用原則，適用裁判時法；想像競合犯認新法第55條
    但書係科刑之限制，為法理之明文化，非屬法律之變更；謂
    新法第59條之規定，為法院就酌減審認標準見解之明文化，
    非屬法律之變更，均同此見解；其為純文字修正者，更應同
    此（最高法院95年度第21次刑事庭會議決議參照）。從而，
    新舊法比較如下：
    (一)法定刑有罰金刑者，如依修正前刑法第33條第5 款、罰金
      罰鍰提高標準條例第1 條前段規定，罰金為銀元10元（即
      新臺幣30元）以上；新法第33條第5 款規定，罰金為新臺
      幣1 千元以上，以百元計算之，罰金下限提高，故新法對
      被告未較有利。
    (二)所謂共同正犯，如依修正前刑法第28條規定，謂二人以上
      共同「實施」犯罪之行為；新法將之修正為「實行」，即
      排除「陰謀共同正犯」與「預備共同正犯」，因限縮成罪
      範圍，故新法對被告應較有利。
    (三)修正前刑法第56條規定：「連續數行為而犯同一之罪名者
      ，以一罪論。但得加重其刑至二分之一。」則連續犯同一
      罪名之數行為，以一罪論即可；新法刪除本條後，原屬連
      續犯之數行為，須分論併罰，故新法對被告未較有利。
    (四)綜合判斷，應依刑法第2 條第1 項前段規定之從舊原則，
      一體適用其行為法，對被告較有利。至新法第55條想像競
      合犯、第59條酌減其刑、第30條幫助犯規定之修正，非屬
      法律之變更，應適用裁判時法。
四、核被告王騰崢所為，係犯刑法第201 條第1 項之偽造有價證
    券罪；並以幫助詐欺取財之故意，參與詐欺取財罪構成要件
    以外之行為，核係犯刑法第339 條第1 項詐欺取財罪之幫助
    犯，惡性相對較輕，故依刑法第30條第2 項規定，按正犯之
    刑減輕之。詐欺取財之正犯戊○○，對數被害人直接或間接
    詐欺取財之犯行，時間緊接，方法相同，觸犯構成要件相同
    之罪名，顯係基於概括犯意反覆為之，為連續犯，應依修正
    前刑法第56條規定，以一罪論，並加重其刑。偽造有價證券
    而復持以行使，其行使行為吸收於偽造行為之中，祇應論以
    偽造罪，且有價證券內所蓋之印文，為構成證券之一部，所
    刻之印章，為偽造之階段行為，均應包括於偽造罪之內，自
    不生牽連或想像競合之問題（最高法院31年上字第88號判例
    要旨）。被告王騰崢與戊○○間有偽造有價證券之犯意聯絡
    與行為分擔，為共同正犯。被告王騰崢著手於偽造本票時，
    已明知其偽造本票係供戊○○詐取活會會款之用，自始即有
    幫助故意而著手於幫助行為，故其偽造本票與幫助詐欺取財
    係一行為，其以一行為，觸犯偽造有價證券、幫助詐欺取財
    之二罪名，為想像競合犯，應依刑法第55條規定，從一重之
    偽造有價證券罪處斷。然偽造有價證券罪之法定最低刑度為
    3 年以上有期徒刑，本票固屬有價證券一種，但一般人使用
    本票，多是藉本票裁定使執票人快速取得執行名義，作為特
    定債權之擔保品，相較於公債票、公司股票或其他有價證券
    ，轉讓流通性偏低，從而本票對於保障交易安全、促進票據
    流通等法益影響不大，況且被告王騰崢與戊○○共同偽造本
    票，無非供戊○○詐取該期活會會款之用，罪質相當於詐欺
    取財，縱科以最低度刑，仍嫌情輕法重，有情堪憫恕之處，
    故依刑法第59條之規定，酌減其刑。爰審酌被告王騰崢一時
    失慮，偽造有價證券幫助合會會首詐欺取財，造成告訴人宙
    ○○生本票糾紛之不便，及告訴人子○○等16位被害人蒙受
    財產損失，又飾詞否認犯行，到庭並無悔意，犯後態度難認
    良好，故不宜緩刑；惟念被告王騰崢並無犯罪前科，有臺灣
    高等法院被告前案紀錄表在卷可參，素行尚佳，且被害人劉
    麗容業於第13期得標取得合會金，告訴人黃○○於止會後之
    自救會經抽籤以第一順位獲其他死會清償完畢，告訴人子○○、宇○○之家族則分別與會首戊○○達成和解並分期履行
    中（均係就合會債務清算和解，並非針對本判決有罪部分）
    ，有前揭互助會名單（劉麗容部分，見本院卷第60頁）、互
    助會切結書（黃○○部分，見本院卷第74頁）、檢察事務官
    公務電話紀錄（黃○○部分，見本院卷第159 頁）、屏東縣
    屏東市調解委員會調解書（宇○○家族部分，見本院卷第40
    ～42頁）、分期清償和解書（子○○家族部分，見本院卷第
    123 頁）、宇○○及子○○所簽收之收據多紙等附卷可佐，
    復經證人子○○、宇○○於檢察事務官詢問中陳明無訛，可
    見被害人所受損害已部分填補等一切情狀，量處如主文所示
    之刑，以示懲儆。扣案偽造之宙○○本票17張及未扣案偽造
    之宙○○本票3 張，不能證明已滅失，不問屬於犯人與否，
    應依刑法第205 條規定沒收之。
、無罪部分：
一、公訴意旨另以（經當庭更正後）：
    (一)本合會於94年8 月10日第3 期標會時，由Ｇ○○以其未成
      年之女酉○○之名義以2,500 元得標，戊○○乃向Ｇ○○
      商借該期之合會金，Ｇ○○允諾之，惟拒絕簽發本票，亦
      不同意戊○○代以其或酉○○名義簽發本票予活會會員；
      戊○○竟基於偽造有價證券之犯意，於94年8 月12日某時
      ，攜空白本票前往乙○○位於屏東市○○路59號店內，請
      乙○○以酉○○名義簽發本票29張，乙○○知悉酉○○未
      授權戊○○，仍基於偽造有價證券之犯意聯絡，偽造酉○○名義簽發本票29張，即交還戊○○；戊○○再於94年8
      月13日以前，將上開偽造之酉○○本票，直接或間接交付
      辰○○、Ｊ○○、黃玫寧、王黃玉如、宙○○（2 會份）
      、Ｅ○○、Ｂ○○、Ｃ○○、劉麗容、黃○○、午○○、
      辛○○（2 會份）、宇○○（2 會份）、亥○○○、戌○○、天○○（2 會份）、子○○、癸○○、卯○○、寅○○、Ｉ○○、丑○○○、申○○、巳○○（2 會份）等24
      人（29會份）而行使之，因認戊○○、乙○○涉犯共同偽
      造有價證券罪嫌。
    (二)本合會於95年7 月10日第14期標會時，由Ｊ○○以3,000
      元得標；戊○○竟基於偽造有價證券之犯意，未經Ｊ○○
      同意，於93年7 月13日某時，攜空白本票前往王騰崢所任
      職位於屏東市○○路某中古車行，請王騰崢以Ｊ○○名義
      簽發本票10張，王騰崢知悉Ｊ○○未授權戊○○，仍基於
      偽造有價證券之犯意聯絡，偽造Ｊ○○名義簽發本票10張
      ，即交還戊○○；戊○○再於當日，將上開偽造之Ｊ○○
      本票，直接或間接交付黃○○、午○○、辛○○（2 會份
      ）、宇○○（2 會份）、亥○○○、戌○○、天○○（2
      會份）等7 人（10會份），因認戊○○、王騰崢涉犯共同
      偽造有價證券罪嫌。
    (三)本合會於95年7 月10日第14期標會時，由Ｊ○○以3,000
      元得標，嗣簽發9 張本票予戊○○向子○○、癸○○、卯
      ○○、寅○○、Ｉ○○、丑○○○、申○○、巳○○（2
      會份）等8 人（9 會份）收取活會會款。詎戊○○竟意圖
      為自己不法之所有，代Ｊ○○向該期活會、死會會員收取
      會款後，即避不見面，而侵占入己，因認戊○○涉犯侵占
      罪嫌。
二、按犯罪事實應依證據認定之，無證據不得認定犯罪事實；不
    能證明被告犯罪或其行為不罰者，應諭知無罪之判決，刑事
    訴訟法第154 條第2 項、第301 條第1 項分別定有明文。又
    事實之認定，應憑證據，如未能發現相當證據，或證據不足
    以證明，自不能以推測或擬制之方法，以為裁判基礎。認定
    不利於被告之事實，須依積極證據，苟積極證據不足為不利
    於被告事實之認定時，即應為有利於被告之認定。告訴人之
    告訴，係以使被告受刑事訴追為目的，是其陳述是否與事實
    相符，仍應調查其他證據以資審認。認定犯罪事實所憑之證
    據，雖不以直接證據為限，間接證據亦包括在內；然而無論
    直接或間接證據，其為訴訟上之證明，須於通常一般之人均
    不致有所懷疑，而得確信其為真實之程度者，始得據為有罪
    之認定，倘其證明尚未達到此一程度，而有合理之懷疑存在
    時，事實審法院復已就其心證上理由予以闡述，敘明其如何
    無從為有罪之確信，因而為無罪之判決，尚不得任意指為違
    法。檢察官就被告犯罪事實，應負舉證責任，並指出證明之
    方法；因此，檢察官對於起訴之犯罪事實，應負提出證據及
    說服之實質舉證責任；倘其所提出之證據，不足為被告有罪
    之積極證明，或其指出證明之方法，無從說服法院以形成被
    告有罪之心證，基於無罪推定之原則，自應為被告無罪判決
    之諭知，最高法院40年台上字第86號、30年上字第816 號、
    52年台上字第1300號、76年台上字第4986號、92年台上字第
    128 號分別著有判例可稽。準此，刑事訴訟制度受「倘有懷
    疑，則從被告之利益為解釋」、「被告應被推定為無罪」之
    原則所支配，故得為訴訟上證明者，無論為直接或間接證據
    ，須客觀上於吾人一般社會生活經驗均不致有所懷疑，達於
    確信之程度者，且除認定被告犯罪之外，無從本於同一事證
    為其他有利於被告之合理推斷，始可以之為不利之認定，倘
    其證明尚未達於確信之程度，而有合理可疑存在時，即難遽
    為被告有罪之認定。
三、檢察官認被告戊○○、乙○○、王騰崢等三人涉犯上揭罪嫌
    ，就(一)部分，無非以被告戊○○、乙○○曾於偵查中自白，
    證人Ｇ○○於檢察事務官詢問中供稱其不同意戊○○代酉○○簽發本票等語，證人子○○、癸○○、宇○○於檢察事務
    官詢問中證述Ｇ○○以酉○○名義得標及其持有之酉○○本
    票係由戊○○所交付等情；就(二)、(三)部分，無非以被告戊○○坦承委由王騰崢簽發Ｊ○○本票並交付行使，且未將合會
    金交付得標之Ｊ○○等語，被告王騰崢坦承受戊○○所託代
    Ｊ○○簽發本票等語，證人Ｊ○○於偵訊中結證稱其未同意
    戊○○代其簽發本票等情，證人宇○○於偵訊中結證稱其代
    親友收受戊○○所交付之Ｊ○○本票9 張等語，及告訴人Ｊ
    ○○於偵訊中稱其得標後戊○○未交付合會金等情；此外，
    並有前揭互助會名單、扣案偽造之酉○○本票20張、本院95
    年度票字第2394號民事裁定所示之Ｊ○○本票影本9 張（聲
    請人為宇○○）、戊○○與Ｊ○○已就本合會債務達成和解
    之本院96年度屏簡字第407 號和解筆錄，為其論據。
四、訊據被告三人固分別坦承有代酉○○、Ｊ○○簽發本票以供
    被告戊○○收取活會會款及被告戊○○未將代Ｊ○○收取之
    會款交予Ｊ○○之事實，惟均否認此部分有何偽造有價證券
    或侵占之犯行，被告戊○○辯稱：Ｇ○○、Ｊ○○均有授權
    其代為簽發上開本票，且Ｊ○○同意其借用該期合會金，故
    其並無該部分偽造有價證券或侵占之犯意等語；被告乙○○
    、王騰崢則辯稱：其相信戊○○有經授權代為簽發上開本票
    ，故其亦無偽造有價證券之犯意等語。從而，應審究者厥為
    告訴人Ｇ○○、Ｊ○○指訴其並未授權同意被告戊○○所為
    ，是否與事實相符。經查：
    (一)告訴人Ｇ○○指訴部分：
      1.本合會約定得標人須簽發本票供擔保一節，前已敘明，
        按正常流程，自應由得標人先簽發本票予會首去收會款
        ，會首再將該期合會金交給得標人。詎證人Ｇ○○竟於
        審理中結證稱：伊當時要求戊○○先將合會金給伊，伊
        才交本票云云（見本院卷二第107 頁），顯有違常情。
        經本院訊問：依其參加合會之經驗，若會首未給本票，
        活會會員是否會繳會款？證人Ｇ○○答稱：若會首有講
        特殊原因，伊會看情形判斷再繳會款等語（見同上），
        可見活會未拿本票就繳會款之情形，誠屬例外；準此，
        Ｇ○○以酉○○名義得標後，若不交出酉○○本票，又
        無令全體活會會員均能接受之特殊原因，戊○○自無從
        向活會會員收款，本合會即不能繼續進行，亦即Ｇ○○
        有讓戊○○取得酉○○本票之義務，其既未交出酉○○
        本票，又得標而顯無停止合會之意，則是否果未明示或
        默示授權戊○○簽發酉○○本票，確有可疑。
      2.證人Ｇ○○於審理中嗣改稱：因伊不信任戊○○，要求
        戊○○先自行墊款給伊，伊才開本票讓戊○○去收會款
        云云（見同上），惟Ｇ○○既然不信任戊○○，卻參加
        戊○○所召集之合會，即不合理；且戊○○若有先墊付
        合會金之財力，Ｇ○○當無懷疑戊○○付款能力之理；
        況本合會總共48會份，於第3 期便懷疑戊○○吞款逃匿
        之可能性，亦言之過早。被告戊○○所辯其為代Ｇ○○
        收取會款，故獲Ｇ○○之授權後，代為簽發本票一節，
        即非無可信。
      3.證人Ｇ○○於審理中又稱：因為拿不到錢，事後戊○○
        向伊提議「換會」，但伊不知道換由何人得標，戊○○
        告訴伊換會後之得標人好像是以2,000 或2,500 元得標
        ，換會後，伊給戊○○4 份活會會款，伊在第1 、2 期
        各拿到4 張本票，第3 期以後都沒有拿到本票，因為不
        信任戊○○，所以都不拿本票，但持續繳4 份活會會款
        云云（見本院卷二第107 頁正背面），然而：
        (1)Ｇ○○及其未成年之女酉○○名下共4 會份，有前揭
          互助會名單可參，其所謂「換會」後其仍有4 會份，
          可見其認「換會」並無喪失或轉讓會份之意，故換會
          無非係指其得標之權利與某尚未得標之會員交換，其
          先以酉○○名義以2,500 元得標，接受換會之人當然
          繼受以2,500 元得標之權利，況該期亦無重新標會，
          可見證人Ｇ○○所稱其經戊○○告知換會後之得標人
          以2,000 或2,500 元得標一節，顯係捏造之詞，益徵
          其憑信性欠佳。
        (2)證人Ｇ○○所稱因不信任戊○○，所以第3 期以後都
          沒拿本票，卻持續繳4 份活會會款云云，顯與上述其
          甫稱：若會首未給本票，除非有可接受之特殊原因才
          會繳會款等語完全矛盾，其究竟有無及繳多少會款，
          越發可疑。經本院提示其持第4 期得標人Ｅ○○所簽
          發之本票2 張向本院聲請之95年度票字第2583號民事
          裁定，證人Ｇ○○始改稱：剛才說錯，伊後來還是有
          拿到本票，但酉○○名下2 會份已經轉讓，所以都只
          拿2 張本票云云（見本院卷二第107 頁背面）；再經
          本院提示其持第2 期得標人丙○○所簽發之本票2 張
          向本院聲請之95年度票字第2586號民事裁定，並訊問
          ：所持丙○○本票應該有4 張？證人Ｇ○○始稱：伊
          本來有4 張，於第3 期標會後，戊○○未依期限將合
          會金給伊，伊就將酉○○2 會份轉讓予戊○○，所以
          戊○○拿回2 張，伊應該有與戊○○清算那2 會份已
          繳前二期的錢，等於酉○○退會云云（見本院卷二第
          107 頁背面～第108 頁）；嗣又改稱：事後戊○○有
          再將本票補足4 張給伊，所以伊仍有4 會份活會云云
          （見本院卷二第108 頁背面、第109 頁背面），一再
          反覆。經核證人Ｇ○○上開所稱將酉○○2 會份轉讓
          予戊○○後，仍持續繳4 份活會會款云云，顯然不實
          ；亦與其於96年3 月9日 檢察事務官詢問中所稱：戊○○本來有提到換會，伊未置可否等語（見96年度他
          字第194 號卷第49頁）明顯矛盾，可見其所稱將酉○○2 會份轉讓予戊○○一節，應係杜撰之詞，更顯其
          憑信性欠佳。
        (3)聽聞證人Ｇ○○上開證詞之瑕疵後，被告戊○○表示
          意見始稱：Ｇ○○其實是自己參加2 會份，至酉○○
          2 會份是伊與Ｇ○○約定，由伊代繳會款以抵償積欠
          Ｇ○○之其他債務，酉○○2 會份之標會權利仍歸Ｇ
          ○○享有，因伊只向Ｇ○○收2 會份會款，所以都給
          2 張本票……倒會後，Ｇ○○確有向伊索取其他死會
          會員本票，伊就將收得到錢的，就是Ｅ○○家族5 個
          死會的本票，都補足4 張給Ｇ○○，並非認為Ｇ○○
          還有4 個活會，而是因為伊還欠Ｇ○○很多錢，所以
          就把可以求償的本票都給Ｇ○○，以抵償債務等語（
          見本院卷二第108 頁背面），兩相比較，顯係被告戊○○所述較為合理。
      3.據上所述，告訴人Ｇ○○之指訴顯有諸多矛盾，難以憑
        採為認定被告等犯行之依據，而勾稽證人Ｇ○○之證詞
        、被告戊○○之辯解，及Ｇ○○雖以其與女兒酉○○之
        名義各參加2 會份，但實際上以活會之資格，每次只拿
        到2 張得標人所開之本票等情，被告戊○○所稱，其因
        積欠Ｇ○○款項，為籌償還之款項，故與Ｇ○○協議，
        由Ｇ○○以酉○○之名義標下合會金，再由被告戊○○
        負責清償酉○○之死會債務，作為償還Ｇ○○之方法等
        語，即非無可採；則被告戊○○既獲Ｇ○○之授權代為
        處理Ｇ○○以酉○○名義得標後之死會義務，其一併獲
        授權代以酉○○名義簽發本票，即與常情尚無違誤；而
        縱實際上Ｇ○○未直接明示授權被告戊○○以酉○○名
        義發票，但被告戊○○是否因與Ｇ○○有上開約定，而
        認為其有權代為簽發酉○○名義之本票，亦非無疑，其
        辯解即非無可採，而應為有利於被告戊○○之認定，故
        被告戊○○與乙○○之此部分犯行，即難認定。
    (二)告訴人Ｊ○○指訴部分：
      1.按本合會總共48會份，Ｊ○○於第14期得標，故理論上
        應簽發34張本票交由戊○○代為收取活會會款34份，並
        代為收取死會會款13份，合會金為368,000 元（7,000
        ×34＋10,000×13＝368,000） ，但代Ｊ○○收取部分
        ，不包括會首戊○○至少應自付1 份死會會款，及其應
        為酉○○、宙○○代繳之會款等，就其自付、代繳部分
        ，亦有給付義務，但並非易持有為所有，無侵占可言，
        僅有實際代收部分，始可能構成侵占，先予敘明。
      2.證人Ｊ○○於審理中結證稱：伊得標後只簽發9 張本票
        交由戊○○向子○○家收9 份活會會款等語（見本院卷
        二第103 頁背面），核與其應簽發34張本票之數，差額
        高達25張，其既未交出足額之本票數，又自己得標顯無
        停止合會之意，則是否果未明示或默示授權戊○○簽發
        其本票，並非無疑；若Ｊ○○有授權戊○○簽發其部分
        本票，可見兩人關係密切，則若有借貸合會金之約定，
        亦非無可能。
      3.證人Ｊ○○於審理中先稱：因戊○○嗣後未再找伊簽發
        其他本票，所以伊就沒有簽發其他本票，接著就找不到
        戊○○了云云；嗣改稱：後來伊曾當面向戊○○索討向
        子○○家收取之9 份活會會款，但戊○○不給，所以伊
        就不再簽發本票云云（見同上），顯然前後矛盾，前後
        均難以遽信。經本院訊問其不合理處，證人Ｊ○○答：
        依其經驗，標會後就必須簽發本票交給會首去向活會收
        錢，反之若會首未交付得標人之本票，活會會員就可拒
        絕給錢……伊從來沒有這樣分段簽發本票等語（見本院
        卷二第104 頁背面），可見證人Ｊ○○所稱其意欲分段
        簽發本票一節，確有違常情。
      4.被告戊○○聽聞證人Ｊ○○陳述，辯稱：證人Ｊ○○所
        稱聯絡不到伊、稱伊避不見面一節，並非事實，雙方於
        95年7 月24日見面，Ｊ○○還將哥哥的支票借伊使用，
        雙方於95年7 月28日見面，伊還將先生庚○○的印章交
        給Ｊ○○去銀行領取庚○○在萬泰銀行之空白支票供Ｊ
        ○○使用，雙方於95年8 月16日見面，Ｊ○○又借伊5
        張支票等語後（見本院卷二第106 頁），證人Ｊ○○又
        改稱：雙方確實有在上開時間見面，這是因為伊為戊○○背負很多債務等語（見見本院卷二第106 頁背面），
        核與證人Ｊ○○先前所稱找不到被告戊○○、被告戊○○亦未要求其簽發本票等語不符，且足認Ｊ○○與被告
        戊○○之財務往來關係，實緊密至異乎尋常之程度，又
        若兩人事先無借貸合會金及代簽本票之約定，於被告戊○○逾期未交付合會金之後，Ｊ○○應不至於再借支票
        給戊○○，益見被告戊○○所辯Ｊ○○同意其借用該期
        合會金，及代簽本票等語非虛。
      5.證人Ｊ○○於審理中又稱：於止會後在蔡豪服務處協調
        當時，伊有強調說那9 張本票雖是伊所簽發，但伊沒拿
        到該期合會金，所以伊不願負責，對於其他活會，伊沒
        有簽發本票，所以也不願負責……伊僅於自己得標那次
        去標會現場，其餘各期投標時，伊都沒有去過云云（見
        本院卷二第104 頁背面、第105 頁背面），然而：
        (1)證人子○○於審理中結證稱：於止會後在蔡豪服務處
          協調當時，有34個活會向13個死會（不含會首戊○○
          ，因其並未出面）求償，由活會抽籤決定先後順序，
          按月向全部死會各收取10,000元死會會款，所以在場
          每個死會（含第14期得標之Ｊ○○）都知道必須清償
          34個活會，當時Ｊ○○並沒有否認或爭執須負責清償
          34個活會等語明確（見本院卷二第105 頁背面），顯
          與證人Ｊ○○所述迥異。
        (2)證人子○○於審理中結證稱：宙○○得標那期（95年
          5 月10日）標會時，現場有伊、劉麗容、Ｊ○○及戊○○，伊有看到宙○○的標單是Ｊ○○投進去的，還
          誤以為宙○○是Ｊ○○的大嫂……95年6 月10日（劉
          麗容得標）那期標會時，是颱風天，本來Ｊ○○要求
          延期投標，但伊堅持如期開標，Ｊ○○趕到戊○○家
          後，還因為此與伊起口角，所以記得很清楚（見本院
          卷二第102 、106 頁），亦與證人Ｊ○○所述迥異。
        (3)相形之下，證人子○○為被害人團體之主要代表之一
          ，從其求償之立場，顯無甘冒偽證罪之風險捏造事實
          誣陷Ｊ○○以偏袒戊○○之虞；而Ｊ○○所述既有前
          述之瑕疵，且非無逃避死會債務、票據責任，及脫免
          行使偽造宙○○標單、冒標詐欺取財罪嫌之說謊動機
          ，自以證人子○○所述較可採信，則依證人子○○所
          述，Ｊ○○既事後得知被告戊○○有以其名義另簽發
          多張本票以收取會款時，仍未主張係遭冒名簽發，亦
          未迴避對全部以其名義所簽發本票之兌現責任，可見
          被告戊○○所稱，係受Ｊ○○之授權，為收取得標會
          款，故代以Ｊ○○之名義簽發前述本票等語非虛，而
          證人Ｊ○○所述應係卸責之詞，更可見證人Ｊ○○之
          憑信性欠佳。
      6.據上所述，告訴人Ｊ○○之指訴既有前述瑕疵，難以憑
        採，且其授權被告戊○○代其簽發本票、同意被告戊○○借用其應得合會金之合理懷疑均無法排除，從而被告
        戊○○、王騰崢所辯此部分無犯意一節，亦非無可採，
        自難認該被告二人有此部分偽造有價證券、侵占之犯行
        。
五、綜上所述，檢察官所為舉證，尚不足以證明被告三人有其餘
    偽造有價證券或侵占之犯行，此外，本院復查無其他積極證
    據足認被告三人有檢察官所指之其餘犯行，揆諸前揭說明，
    自應為無罪之諭知。
六、至被告戊○○涉嫌偽造宙○○本票部分，經檢察官移送併辦
    （96年度調偵字第187 號），然原起訴被告戊○○偽造酉○○本票部分，經本判決諭知無罪，其間自無連續犯之裁判上
    一罪之關係，並非起訴效力所及，故此部分應由檢察官另行
    偵查起訴，附此敘明。
七、另證人Ｇ○○、Ｊ○○涉犯誣告、偽證、偽造文書及詐欺取
    財等罪嫌部分，亦應由檢察官再行偵辦，併予敘明。
據上論斷，應依刑事訴訟法第299 條第1 項前段、第301 條第1
項，刑法第2 條第1 項前段、第30條、第201 條第1 項、第339
條第1 項、第55條、第59條、第205 條，修正前刑法第28條、第
56條，刑法施行法第1 條之1 ，判決如主文。
本案經檢察官許大偉到庭執行職務
中    華    民    國    98    年    2     月    11    日
                  刑事第四庭    審判長法  官  莊鎮遠
                                      法  官  江振源
                                      法  官  蔡嘉裕
附表
┌─────┬────┬────┬──────┬─────┐
│  群  組  │會員編號│會員姓名│與他人之關係│  備  註  │
├─────┼────┼────┼──────┼─────┤
│Ａ組      │   01   │戊○○  │會首        │第1 期死會│
│戊○○親友├────┼────┼──────┼─────┤
│14會份    │   23   │Ａ○○  │王騰崢之夫  │第7 期死會│
│          ├────┼────┤            │出標2800元│
│          │   24   │Ａ○○  │            │          │
│          ├────┼────┼──────┼─────┤
│          │   25   │丁○○  │戊○○之三妹│          │
│          ├────┼────┤            │          │
│          │   26   │丁○○  │            │          │
│          ├────┼────┼──────┼─────┤
│          │   27   │何柏佑  │丁○○之夫  │原名己○○│
│          ├────┼────┼──────┼─────┤
│          │   28   │Ｆ○○  │戊○○之姊夫│第5 期死會│
│          │        │        │            │出標2600元│
│          ├────┼────┼──────┼─────┤
│          │   29   │庚○○  │戊○○之夫  │          │
│          ├────┼────┤            │          │
│          │   30   │庚○○  │            │          │
│          ├────┼────┼──────┼─────┤
│          │   40   │乙○○  │戊○○之堂姊│          │
│          ├────┼────┼──────┼─────┤
│          │   41   │未○○  │乙○○之夫  │第6 期死會│
│          │        │        │            │出標2700元│
│          ├────┼────┼──────┼─────┤
│          │   42   │甲○○  │戊○○之堂弟│第11期死會│
│          │        │        │            │出標2900元│
│          ├────┼────┼──────┼─────┤
│          │   43   │壬○○  │甲○○之妻  │          │
│          ├────┼────┼──────┼─────┤
│          │   48   │王騰崢  │戊○○之四妹│          │
├─────┼────┼────┼──────┼─────┤
│Ｂ組      │   02   │辰○○  │Ｊ○○之夫  │          │
│Ｊ○○親友├────┼────┼──────┼─────┤
│3會份     │   03   │Ｊ○○  │            │第14期死會│
│          │        │        │            │出標3000元│
│          ├────┼────┼──────┼─────┤
│          │   04   │黃玫寧  │Ｊ○○之二嫂│原名玄○○│
├─────┼────┼────┼──────┼─────┤
│Ｃ組黃玉如│   05   │王黃玉如│            │即黃玉如  │
│          │        │        │            │第9 期死會│
│          │        │        │            │出標3000元│
├─────┼────┼────┼──────┼─────┤
│Ｄ組宙○○│   06   │宙○○  │            │本案被害人│
│2會份     ├────┼────┤            │第12期死會│
│          │   07   │宙○○  │            │出標3000元│
├─────┼────┼────┼──────┼─────┤
│Ｅ組      │   08   │丙○○  │            │第2 期死會│
│Ｅ○○親友│        │        │            │出標2000元│
│5會份     ├────┼────┼──────┼─────┤
│          │   09   │Ｅ○○  │            │第4 期死會│
│          │        │        │            │出標2600元│
│          ├────┼────┼──────┼─────┤
│          │   10   │Ｂ○○  │Ｅ○○之女  │第8 期死會│
│          │        │        │            │出標3000元│
│          ├────┼────┼──────┼─────┤
│          │   44   │Ｃ○○  │Ｅ○○之夫  │即劉清榮  │
│          │        │        │            │第10期死會│
│          │        │        │            │出標3000元│
│          ├────┼────┼──────┼─────┤
│          │   45   │劉麗容  │            │即Ｄ○○  │
│          │        │        │            │第13期死會│
│          │        │        │            │出標000元 │
├─────┼────┼────┼──────┼─────┤
│Ｆ組黃○○│   11   │黃○○  │            │          │
├─────┼────┼────┼──────┼─────┤
│Ｇ組      │   12   │午○○  │宇○○之養母│          │
│宇○○親友├────┼────┼──────┼─────┤
│9會份     │   13   │辛○○  │宇○○之夫  │          │
│          ├────┼────┤            │          │
│          │   14   │辛○○  │            │          │
│          ├────┼────┼──────┼─────┤
│          │   15   │宇○○  │            │原名地○○│
│          ├────┼────┤            │          │
│          │   16   │宇○○  │            │          │
│          ├────┼────┼──────┼─────┤
│          │   17   │亥○○○│天○○之母  │即林連招  │
│          ├────┼────┼──────┼─────┤
│          │   18   │戌○○  │天○○之弟媳│          │
│          ├────┼────┼──────┼─────┤
│          │   19   │天○○  │            │          │
│          ├────┼────┤            │          │
│          │   20   │天○○  │            │          │
├─────┼────┼────┼──────┼─────┤
│Ｈ組Ｇ○○│   21   │Ｇ○○  │            │          │
│4會份     ├────┼────┤            │          │
│          │   22   │Ｇ○○  │            │          │
│          ├────┼────┼──────┼─────┤
│          │   46   │酉○○  │Ｇ○○未成年│第3 期死會│
│          ├────┼────┤之女        │出標2500元│
│          │   47   │酉○○  │            │          │
├─────┼────┼────┼──────┼─────┤
│Ｉ組      │   31   │子○○  │            │          │
│子○○親友├────┼────┼──────┼─────┤
│9會份     │   32   │癸○○  │子○○之妹  │          │
│          ├────┼────┼──────┼─────┤
│          │   33   │卯○○  │            │          │
│          ├────┼────┼──────┼─────┤
│          │   34   │寅○○  │子○○之弟  │          │
│          ├────┼────┼──────┼─────┤
│          │   35   │Ｉ○○  │寅○○之妻  │          │
│          ├────┼────┼──────┼─────┤
│          │   36   │丑○○○│子○○之母  │即楊貴緣  │
│          ├────┼────┼──────┼─────┤
│          │   37   │申○○  │            │          │
│          ├────┼────┼──────┼─────┤
│          │   38   │巳○○  │            │          │
│          ├────┼────┤            │          │
│          │   39   │巳○○  │            │          │
└─────┴────┴────┴──────┴─────┘
以上正本證明與原本無異。
如不服本判決，應於收受本判決送達後10日內，向本院提出上訴
書狀（應敘述具體理由並附繕本），其未敘述上訴理由者，至遲
應於上訴期間屆滿後20日內，向本院補提理由書狀，切勿逕送上
級法院。
中    華    民    國    98    年    2     月    11    日
                                      書記官  許倬維
附錄論罪科刑法條：
刑法第201條第1項
意圖供行使之用，而偽造、變造公債票、公司股票或其他有價證
券者，處3年以上10年以下有期徒刑，得併科3千元以下罰金。
刑法第339條第1項
意圖為自己或第三人不法之所有，以詐術使人將本人或第三人之
物交付者，處5 年以下有期徒刑、拘役或科或併科1 千元以下罰
金。
刑法第30條
幫助他人實行犯罪行為者，為幫助犯。雖他人不知幫助之情者，
亦同。
幫助犯之處罰，得按正犯之刑減輕之。


司法院資訊處製作；財團法人民間司法改革基金會備份。
